ACORDAO-COMPLETO-2517658

ACÓRDÃO 18321/2021 ATA 39/2021 - PRIMEIRA CÂMARA

VISTA, relatada e discutida esta tomada de contas especial instaurada pelo Fundo Nacional de Desenvolvimento da Educação - FNDE em razão de irregularidades na gestão de recursos recebidos por força do Programa Nacional de Alimentação Escolar - PNAE, no exercício de 2012.
ACORDAM os Ministros do Tribunal de Contas da União, reunidos em Sessão da 1ª Câmara, ante as razões expostas pelo Relator e com fundamento nos arts. 1º, inciso I; 12, §§ 1º e 3º; 16, inciso III, alíneas "b" e "c"; 19; 23, inciso III, alínea "a"; 26; 28, inciso II; e 57 da Lei 8.443/1992, em:
9.1. considerar revel Diego de Nadai para todos os efeitos, dando-se prosseguimento ao processo; 
9.2. rejeitar as alegações de defesa do Município de Americana/SP e fixar novo e improrrogável prazo de quinze dias para que recolha, aos cofres do Fundo Nacional de Desenvolvimento da Educação, a quantia de R$ 32.389,99 (trinta e dois mil, trezentos e oitenta e nove reais e noventa e nove centavos) , atualizada monetariamente a partir de 27/12/2012 até o efetivo recolhimento, abatendo-se na oportunidade a quantia eventualmente já ressarcida, na forma da legislação em vigor;
9.3. julgar irregulares as contas de Diego de Nadai, condenando-o ao pagamento das importâncias a seguir especificadas, atualizadas monetariamente e acrescidas dos juros de mora, calculadas a partir das datas discriminadas até a data da efetiva quitação do débito, fixando-lhe o prazo de quinze dias, para que comprove, perante o Tribunal, o recolhimento das referidas quantias aos cofres do Fundo Nacional de Desenvolvimento da Educação:
	Data de ocorrência
	Valor histórico (R$) 

	4/12/2012
	180.464,34

	2/10/2012
	188.235,09

	5/11/2012
	55.104,00

	13/11/2012
	228.818,00

	4/12/2012
	103.457,66

9.4. aplicar a Diego de Nadai multa de R$ 25.000,00 (vinte e cinco mil reais) , fixando-lhe o prazo de quinze dias, a contar da notificação, para que comprove, perante o Tribunal, o recolhimento da dívida aos cofres do Tesouro Nacional, atualizada monetariamente desde a data desta deliberação até a data do efetivo recolhimento, se paga após o vencimento, na forma da legislação em vigor;
9.5. autorizar, desde logo, a cobrança judicial das dívidas, caso não atendida a notificação;
9.6. autorizar, desde logo, se requerido, o parcelamento das dívidas em até 36 parcelas, incidindo, sobre cada parcela, corrigida monetariamente, os correspondentes acréscimos legais, fixando-lhe o prazo de quinze dias, a contar do recebimento das notificações, para comprovar, perante o Tribunal, o recolhimento da primeira parcela, e de trinta dias, a contar da parcela anterior, das demais parcelas, alertando os responsáveis de que a falta de comprovação do recolhimento de qualquer parcela importará o vencimento antecipado do saldo devedor; 
9.7. enviar cópia desta deliberação à Procuradoria da República no Estado de São Paulo, ao Fundo Nacional de Desenvolvimento da Educação e aos responsáveis, com a informação de que o Relatório e Voto que a fundamenta estão disponíveis para a consulta no endereço www.tcu.gov.br/acordaos.

Tomada de contas especial instaurada Fundo Nacional de Desenvolvimento da Educação  FNDE em razão de irregularidades na gestão de recursos recebidos por força do Programa Nacional de Alimentação Escolar - PNAE, no exercício de 2012.

Primeira Câmara

Município de Americana/SP

3. Responsáveis: Diego de Nadai (XXX.509.888-XX); e Município de Americana/SP

13.1. Ministros presentes: Walton Alencar Rodrigues (Presidente) e Jorge Oliveira (Relator).
13.2. Ministros-Substitutos convocados: Augusto Sherman Cavalcanti e André Luís de Carvalho.

ACORDAO-COMPLETO-2534550

Acórdão de Relação 2630/2022 - Primeira Câmara

Acórdão de Relação

JORGE OLIVEIRA

Inicio este relatório com a reprodução da instrução elaborada no âmbito da Secretaria de Controle Externo de Tomada de Contas Especial - SecexTCE (peça 63) , que contou com a anuência de seus dirigentes (peças 64 e 65) :
"INTRODUÇÃO
Cuidam os autos de tomada de contas especial instaurada pelo Fundo Nacional de Desenvolvimento da Educação, em desfavor de Diego de Nadai (CPF: XXX.509.888-XX) , em razão de prática de qualquer ato ilegal, ilegítimo ou antieconômico de que resulte dano ao erário dos recursos recebidos por força do Programa Nacional de Alimentação Escolar (PNAE) , no exercício de 2012.
HISTÓRICO
Em 17/9/2018, com fundamento na IN/TCU 71/2012, alterada pela IN/TCU 76/2016 e DN/TCU 155/2016, o dirigente da instituição Fundo Nacional de Desenvolvimento da Educação autorizou a instauração da tomada de contas especial (peça 1) . O processo foi registrado no sistema e-TCE com o número 1329/2018.
	Os recursos repassados por FNDE à município de Americana - SP, no âmbito do Programa Nacional de Alimentação Escolar (PNAE) - exercício 2012, totalizaram R$ 2.672.628,00 (peça 3) . 
	O fundamento para a instauração da Tomada de Contas Especial, conforme consignado na matriz de responsabilização elaborada pelo tomador de contas, foi a constatação da seguinte irregularidade: 
Superfaturamento na compra de gêneros alimentícios com verbas do Programa Nacional de Alimentação Escolar - PNAE; Transferências irregulares dos recursos financeiros do Programa Nacional de Alimentação Escolar - PNAE, para conta diversa da conta específica do Programa e Falta de comprovação documental das despesas relacionadas na Prestação de Contas do PNAE do ano de 2012.
O responsável arrolado na fase interna foi devidamente comunicado e, diante da ausência de justificativas suficientes para elidir a irregularidade e da não devolução dos recursos, instaurou-se a tomada de contas especial.
No relatório (peça 21) , o tomador de contas concluiu que o prejuízo importaria no valor original de R$ 788.469,08, imputando-se a responsabilidade a Diego de Nadai, Prefeito Municipal, no período de 1/1/2009 a 31/12/2012, na condição de gestor dos recursos. 
Em 17/2/2020, a Controladoria-Geral da União emitiu o relatório de auditoria (peça 23) , em concordância com o relatório do tomador de contas. O certificado de auditoria e o parecer do dirigente do órgão de controle interno concluíram pela irregularidade das presentes contas (peças 24 e 25) .
Em 3/3/2020, o ministro responsável pela área atestou haver tomado conhecimento das conclusões contidas no relatório e certificado de auditoria, bem como do parecer conclusivo do dirigente do órgão de controle interno, manifestando-se pela irregularidade das contas, e determinou o encaminhamento do processo ao Tribunal de Contas da União (peça 26) .
Na instrução inicial (peça 29) , analisando-se os documentos nos autos, concluiu-se pela necessidade de realização de citação para as seguintes irregularidades: 
Irregularidade 1: divergência total ou parcial entre a movimentação financeira e os documentos de despesa apresentados, no âmbito do Programa Nacional de Alimentação Escolar (PNAE) , exercício de 2012. Diferença de R$180.464,34, entre o total pago ao fornecedor e o valor total das Notas Fiscais relacionadas na Prestação de Contas.
	Evidências da irregularidade: documentos técnicos presentes nas peças 6 e 11.
	Normas infringidas: Art. 37, caput, c/c o art. 70, parágrafo único, da Constituição da República Federativa do Brasil; art. 93, do Decreto-lei 200/1967; art. 66, do Decreto 93.872/1986; Resolução CD/FNDE nº 38, de 16/07/2009.
	Débito relacionado ao responsável Diego de Nadai (CPF: XXX.509.888-XX) :
	Data de ocorrência
	Valor histórico (R$) 

	4/12/2012
	180.464,34

		Cofre credor: Fundo Nacional de Desenvolvimento da Educação.
Responsável: Diego de Nadai (CPF: XXX.509.888-XX) .
Conduta: apresentar comprovantes de despesas sem correspondência com a movimentação financeira dos recursos repassados no âmbito do instrumento em questão.
Nexo de causalidade: A apresentação de comprovantes de despesas sem correspondência com a movimentação financeira dos recursos federais repassados no âmbito do instrumento em questão impediu o estabelecimento do nexo causal entre os referidos recursos e as despesas apresentadas, resultando na impugnação das despesas e, consequentemente, em presunção de dano ao erário.
Culpabilidade: não há excludentes de ilicitude, de culpabilidade e de punibilidade; é razoável supor que o responsável tinha consciência da ilicitude de sua conduta; era exigível conduta diversa da praticada, qual seja, comprovar a compatibilidade entre as despesas realizadas e a movimentação financeira dos recursos repassados no âmbito do instrumento. 
Encaminhamento: citação.
Irregularidade 2: aplicação de recursos federais em finalidade diversa daquela previamente pactuada, sem autorização prévia do órgão repassador, em benefício do ente federado.
	Evidências da irregularidade: documentos técnicos presentes nas peças 6 e 11.
	Normas infringidas: Art. 37, caput, c/c o art. 70, da Constituição da República Federativa do Brasil, art. 93 do Decreto-lei 200/1967, art. 66, do Decreto 93.872/1986, Resolução CD/FNDE nº 38, de 16/07/2009.
	Débito relacionado ao responsável Diego de Nadai (CPF: XXX.509.888-XX) :
	Data de ocorrência
	Valor histórico (R$) 

	27/12/2012
	32.389,99

		Cofre credor: Fundo Nacional de Desenvolvimento da Educação.
Responsável: Diego de Nadai (CPF: XXX.509.888-XX) .
Conduta: beneficiar-se indevidamente de recursos federais para realização de ações específicas, no âmbito do instrumento em questão, cuja finalidade foi desvirtuada em prol do ente federado.
Nexo de causalidade: O benefício indevido dos recursos federais resultou no desvio de finalidade na aplicação dos recursos do instrumento.
Culpabilidade: não há excludentes de ilicitude, de culpabilidade e de punibilidade; é razoável supor que o responsável tinha consciência da ilicitude de sua conduta; era exigível conduta diversa da praticada, qual seja, utilizar por meio dos seus gestores os recursos financeiros disponíveis na finalidade específica para a qual foram destinados. 
Encaminhamento: citação.
Irregularidade 3: superfaturamento decorrente de sobrepreço na aplicação de recursos federais repassados por meio do Programa Nacional de Alimentação Escolar (PNAE) .
	Evidências da irregularidade: documentos técnicos presentes nas peças 6 e 11.
	Normas infringidas: Art. 37, caput, c/c o art. 70, parágrafo único, da Constituição da República Federativa do Brasil; art. 93, do Decreto-lei 200/1967; art. 66, do Decreto 93.872/1986; art. 3º, caput, 6º, inciso IX, alínea 'f' e 26, parágrafo único, inciso III, da Lei 8.666/1993; Resolução CD/FNDE nº 38, de 16/07/2009.
	Débitos relacionados ao responsável Diego de Nadai (CPF: XXX.509.888-XX) :
	Data de ocorrência
	Valor histórico (R$) 

	2/10/2012
	188.235,09

	5/11/2012
	55.104,00

	13/11/2012
	228.818,00

	4/12/2012
	103.457,66

		Cofre credor: Fundo Nacional de Desenvolvimento da Educação.
Responsável: Diego de Nadai (CPF: XXX.509.888-XX) .
Conduta: realizar ou aprovar pagamento com sobrepreço no âmbito do objeto do instrumento em questão.
Nexo de causalidade: A realização ou aprovação de pagamento no âmbito do objeto do instrumento em questão com sobrepreço resultou em prejuízo ao erário equivalente à diferença entre o preço de mercado e o valor pago.
Culpabilidade: não há excludentes de ilicitude, de culpabilidade e de punibilidade; é razoável supor que o responsável tinha consciência da ilicitude de sua conduta; era exigível conduta diversa da praticada, qual seja, certificar-se, por meio de verificação direta, pesquisa de preços ou escolha dos responsáveis pela informação sobre os preços de mercado, de que os itens a serem pagos não estavam eivados do vício de sobrepreço, para, caso contrário, tomar as providências necessárias para que a contratação se desse por preços de mercado ou abaixo desses. 
Encaminhamento: citação.
Em cumprimento ao pronunciamento da unidade (peça 31) , foi efetuada a citação do responsável, conforme delineado adiante:
	Comunicação: Ofício 21957/2020 - Seproc (peça 33) 
Data da Expedição: 21/5/2020
Data da Ciência: 26/5/2020 (peça 34) 
Nome Recebedor: Benedito Avelino da Silva
Observação: Ofício enviado para o endereço do responsável, conforme pesquisa de endereço no sistema da Receita Federal.
Fim do prazo para a defesa: 10/6/2020
	
	Transcorrido o prazo regimental, o responsável Diego de Nadai permaneceu silente, e deveria ser considerado revel, nos termos do art. 12, §3º, da Lei 8.443/1992.
No entanto, verificou-se que, em três outras TCEs instauradas contra o mesmo responsável (TCs Processo 004.965/2018-3, Processo 027.851/2017-6 e Processo 033.614/2018-0) , ele foi citado num endereço alternativo na 'Rua Otaviano Oladio da Silva, n° 60, Apto 604, Bairro Jardim Glória, Americana, SP', e, subsequentemente, compareceu aos autos e apresentou alegações de defesa. Conforme consta da peça 52, p. 1, do TC Processo 004.965/2018-3 (juntada aos presentes autos à peça 36) , o endereço alternativo foi informado pelo atual prefeito da cidade de Americana. Destarte, inobstante a citação já realizada ter sido exitosa no endereço do responsável constante do sistema CPF da Receita, entendeu-se prudente realizar a citação no referido endereço antes do prosseguimento da instrução dos autos à revelia.
Destarte, foram efetuadas novas citações do responsável, nos moldes adiante:
	Comunicação: Ofício 46234/2020 - Seproc (peça 42) 
Data da Expedição: 18/9/2020
Data da Ciência: 23/9/2020 (peça 44) 
Nome Recebedor: Arnaldo Lourenço Alves
Observação: Ofício enviado para o endereço do responsável, conforme pesquisa na base de dados no sistema da Receita Federal, custodiada pelo TCU (peças 32 e 40) .
Fim do prazo para a defesa: 8/10/2020
	
	Comunicação: Ofício 46235/2020 - Seproc (peça 43) 
Data da Expedição: 18/9/2020
Data da Ciência: 25/9/2020 (peça 45) 
Nome Recebedor: Henrique Luiz Capelato
Observação: Ofício enviado para o endereço atual do responsável, conforme informação da prefeitura (peça 36) , bem como pesquisa na base de dados no sistema do Renach, custodiada pelo TCU (peça 40) .
Fim do prazo para a defesa: 10/10/2020
	
Transcorrido o prazo regimental, uma vez mais, o responsável Diego de Nadai permaneceu silente, ficando caracterizada sua revelia, nos termos do art. 12, § 3º, da Lei 8.443/1992.
Na instrução de mérito, verificou-se, porém, que o débito correspondente à irregularidade detalhada ao item 18.2 da instrução inicial (peça 29) , qual seja, 'aplicação de recursos federais em finalidade diversa daquela previamente pactuada, sem autorização prévia do órgão repassador, em benefício do ente federado' (cf. discriminado acima no item 9.2) , deveria ter sido imputado à prefeitura e não ao referido responsável, devendo ser reparado o equívoco pela citação do ente municipal por tal irregularidade. 
Procedeu-se, portanto, a citação do Município de Americana/SP, mediante o Ofício 4209/2021-TCU/Seproc (peça 53) , recebido em 3/3/2021 (peça 62) , recebendo o TCU em resposta pedido de prorrogação de prazo (peça 55) , concedido ante delegação de competência do Relator (peça 56) , com posterior apresentação de alegações de defesa (peça 57) , a ser analisada na seção 'Exame Técnico'.
Concluídas, assim, as providências inerentes às comunicações processuais, conforme Despacho de Conclusão das Comunicações Processuais à peça 61, retornaram os autos a esta Unidade Técnica, para prosseguimento da instrução de mérito.
ANÁLISE DOS PRESSUPOSTOS DE PROCEDIBILIDADE DA IN/TCU 71/2012
Avaliação de Viabilidade do Exercício do Contraditório e Ampla Defesa
	Verifica-se que não houve o transcurso de mais de dez anos desde o fato gerador sem que tenha havido a notificação do responsável pela autoridade administrativa federal competente (art. 6º, inciso II, c/c art. 19 da IN/TCU 71/2012, modificada pela IN/TCU 76/2016) , uma vez que o fato gerador da irregularidade sancionada ocorreu em 27/12/2012, haja vista que o vencimento do prazo para prestação de contas deu-se em 30/4/2013, e o responsável foi notificado sobre as irregularidades pela autoridade administrativa competente conforme abaixo:
Diego de Nadai, por meio do ofício acostado à peça 14, recebido em 3/7/2017, conforme AR (peça 15) .
Valor de Constituição da TCE 	
	Verifica-se, ainda, que o valor atualizado do débito apurado (sem juros) em 1/1/2017 é de R$ 1.058.909,87, portanto superior ao limite mínimo de R$ 100.000,00, na forma estabelecida conforme os arts. 6º, inciso I, e 19 da IN/TCU 71/2012, modificada pela IN/TCU 76/2016. 
OUTROS PROCESSOS/DÉBITOS NOS SISTEMAS DO TCU COM OS MESMOS RESPONSÁVEIS
	Informa-se que foram encontrados processos no Tribunal com os mesmos responsáveis:
	Responsável
	Processos

	Diego de Nadai
	Processo 026.242/2011-7 [RA, encerrado]
Processo 026.768/2014-3 [TCE, encerrado]
Processo 000.637/2018-1 [TCE, aberto]
Processo 034.502/2016-5 [CBEX, encerrado]
Processo 027.851/2017-6 [TCE, aberto]
Processo 019.923/2020-1 [TCE, aberto]
Processo 004.965/2018-3 [TCE, aberto]
Processo 033.614/2018-0 [TCE, aberto]

	Prefeitura Municipal de Americana - SP
	Processo 000.637/2018-1 [TCE, aberto]

	Informa-se, ainda, que foi encontrado débito imputável ao responsável Diego de Nadai no banco de débitos existente no sistema e-TCE:
	Responsável
	Débitos inferiores

	Diego de Nadai
	3365/2019 (R$ 13.818,75) - Dano inferior ao limite de instauração da TCE cadastrado

	A tomada de contas especial está, assim, devidamente constituída e em condição de ser instruída.
EXAME TÉCNICO
Da validade das notificações:
	Preliminarmente, cumpre tecer breves considerações sobre a forma como são realizadas as comunicações processuais no TCU. A esse respeito, destacam-se o art. 179, do Regimento Interno do TCU (Resolução 155, de 4/12/2002) e o art. 4º, inciso III, § 1º, da Resolução TCU 170, de 30 de junho de 2004, in verbis:
Art. 179. A citação, a audiência ou a notificação, bem como a comunicação de diligência, farse-ão:
I - mediante ciência da parte, efetivada por servidor designado, por meio eletrônico, fac-símile, telegrama ou qualquer outra forma, desde que fique confirmada inequivocamente a entrega da comunicação ao destinatário;
II - mediante carta registrada, com aviso de recebimento que comprove a entrega no endereço do destinatário;
III - por edital publicado no Diário Oficial da União, quando o seu destinatário não for localizado
 (...) 
Art. 3º As comunicações serão dirigidas ao responsável, ou ao interessado, ou ao dirigente de órgão ou entidade, ou ao representante legal ou ao procurador constituído nos autos, com poderes expressos no mandato para esse fim, por meio de:
I - correio eletrônico, fac-símile ou telegrama;
II - servidor designado;
III - carta registrada, com aviso de recebimento;
IV - edital publicado no Diário Oficial da União, quando o seu destinatário não for localizado, nas hipóteses em que seja necessário o exercício de defesa.
Art. 4º. Consideram-se entregues as comunicações:
I - efetivadas conforme disposto nos incisos I e II do artigo anterior, mediante confirmação da ciência do destinatário;
II - realizadas na forma prevista no inciso III do artigo anterior, com o retorno do aviso de recebimento, entregue comprovadamente no endereço do destinatário;
III - na data de publicação do edital no Diário Oficial da União, quando realizadas na forma prevista no inciso IV do artigo anterior.
§ 1º O endereço do destinatário deverá ser previamente confirmado mediante consulta aos sistemas disponíveis ao Tribunal ou a outros meios de informação, a qual deverá ser juntada ao respectivo processo.
 (...) 
	Bem se vê, portanto, que a validade da citação via postal não depende de que o aviso de recebimento seja assinado pelo próprio destinatário da comunicação, o que dispensa, no caso em tela, a entrega do AR em 'mãos próprias'. A exigência da norma é no sentido de o Tribunal verificar se a correspondência foi entregue no endereço correto, residindo aqui a necessidade de certeza inequívoca. 
	Não é outra a orientação da jurisprudência do TCU, conforme se verifica dos julgados a seguir transcritos:
São válidas as comunicações processuais entregues, mediante carta registrada, no endereço correto do responsável, não havendo necessidade de que o recebimento seja feito por ele próprio (Acórdão 3648/2013-TCU-Segunda Câmara, Relator Min. José Jorge) ;
É prescindível a entrega pessoal das comunicações pelo TCU, razão pela qual não há necessidade de que o aviso de recebimento seja assinado pelo próprio destinatário. Entregandose a correspondência no endereço correto do destinatário, presume-se o recebimento da citação. (Acórdão 1019/2008-TCU-Plenário, Relator Min. Benjamin Zymler) ;
As comunicações do TCU, inclusive as citações, deverão ser realizadas mediante Aviso de Recebimento - AR, via Empresa Brasileira de Correios e Telégrafos, bastando para sua validade que se demonstre que a correspondência foi entregue no endereço correto. (Acórdão 1526/2007-TCU-Plenário, Relator Min. Aroldo Cedraz) .
A validade do critério de comunicação processual do TCU foi referendada pelo Supremo Tribunal Federal, nos termos do julgamento do MS-AgR 25.816/DF, por meio do qual se afirmou a desnecessidade da ciência pessoal do interessado, entendendo-se suficiente a comprovação da entrega do 'AR' no endereço do destinatário:
Ementa: agravo regimental. Mandado de segurança. Desnecessidade de intimação pessoal das decisões do tribunal de contas da união. art. 179 do regimento interno do TCU. Intimação do ato impugnado por carta registrada, iniciado o prazo do art. 18 da lei nº 1.533/51 da data constante do aviso de recebimento. Decadência reconhecida. Agravo improvido.
O envio de carta registrada com aviso de recebimento está expressamente enumerado entre os meios de comunicação de que dispõe o Tribunal de Contas da União para proceder às suas intimações.
O inciso II do art. 179 do Regimento Interno do TCU é claro ao exigir apenas a comprovação da entrega no endereço do destinatário, bastando o aviso de recebimento simples. 
Da revelia do responsável Diego de Nadai
No caso vertente, a citação do responsável (Diego de Nadai) se deu em endereços provenientes de pesquisas de endereços realizadas pelo TCU (conforme detalhado acima nos itens 10 a 14) , porquanto, devido ao insucesso de realizar a citação em endereços constantes na base de dados da Receita custodiada pelo TCU (peça 36) , buscou-se a notificação em endereços provenientes das bases de dados públicas custodiadas pelo TCU (Renach) e das bases de dados do próprio TCU. A entrega dos ofícios citatórios nesses endereços ficou comprovada conforme detalhamento a seguir:
Diego de Nadai, ofício 21957/2020 - Seproc (peça 33) , origem no sistema da Receita Federal; ofício 46234/2020 - Seproc (peça 42) , origem no sistema da Receita Federal e ofício 46235/2020 - Seproc (peça 43) , origem no sistema do Renach.
Nos processos do TCU, a revelia não leva à presunção de que seriam verdadeiras todas as imputações levantadas contra os responsáveis, diferentemente do que ocorre no processo civil, em que a revelia do réu opera a presunção da verdade dos fatos narrados pelo autor (Acórdão 1009/2018-TCU-Plenário, Relator Min. Bruno Dantas; 2369/2013 - TCU - Plenário, Relator Min. Benjamin Zymler e 2449/2013 - TCU - Plenário, Relator Min. Benjamin Zymler) . Dessa forma, a avaliação da responsabilidade do agente não pode prescindir da prova existente no processo ou para ele carreada. 
Ao não apresentar sua defesa, o responsável deixou de produzir prova da regular aplicação dos recursos sob sua responsabilidade, em afronta às normas que impõem aos gestores públicos a obrigação legal de, sempre que demandados pelos órgãos de controle, apresentar os documentos que demonstrem a correta utilização das verbas públicas, a exemplo do contido no art. 93 do Decreto-Lei 200/1967: 'Quem quer que utilize dinheiros públicos terá de justificar seu bom e regular emprego na conformidade das leis, regulamentos e normas emanadas das autoridades administrativas competentes.' 
Mesmo as alegações de defesa não sendo apresentadas, considerando o princípio da verdade real que rege esta Corte, procurou-se buscar, em manifestações do responsável na fase interna desta Tomada de Contas Especial, se havia algum argumento que pudesse ser aproveitado a seu favor. 
	Os argumentos apresentados na fase interna (peças 12 e 13) não elidem as irregularidades apontadas.
Em se tratando de processo em que a parte interessada não se manifestou acerca das irregularidades imputadas, não há elementos para que se possa efetivamente aferir e reconhecer a ocorrência de boa-fé na conduta do responsável, podendo este Tribunal, desde logo, proferir o julgamento de mérito pela irregularidade das contas, conforme os termos dos §§ 2º e 6º do art. 202 do Regimento Interno do TCU. (Acórdão 2064/2011-TCU-Primeira Câmara, Relator Min. Ubiratan Aguiar; 6.182/2011 - TCU - Primeira Câmara, Relator Min. Weber de Oliveira; 4.072/2010 - TCU - Primeira Câmara, Relator Min. Valmir Campelo; 1.189/2009 - TCU - Primeira Câmara, Relator Min. Marcos Bemquerer; 731/2008 - TCU - Plenário, Relator Min. Aroldo Cedraz) .
Dessa forma, o responsável Diego de Nadai deve ser considerado revel, nos termos do art. 12, § 3º, da Lei 8.443/1992, devendo as contas serem julgadas irregulares, condenando-o ao débito apurado e aplicando-lhe a multa prevista no art. 57 da Lei 8.443/1992.
Da defesa da Prefeitura Municipal de Americana - SP
Conforme exposto na instrução a esta antecedente (peça 49) , verificou-se, durante a instrução de mérito, equívoco na imputação do débito referente ao desvio de finalidade ao ex-Prefeito, pois este caberia à municipalidade, conforme mesmo já se havia registrado na instrução preliminar (peça 29, pp. 4-5) :
18.2.1.		Fundamentação para o encaminhamento: 
18.2.1.1.	Considerando que as despesas irregulares foram realizadas em benefício do ente federado, porém, em finalidade diversa da inicialmente pactuada, na linha do que determina a Decisão Normativa TCU 57/2004, cabe ao ente federado a obrigação de recompor, com recursos próprios, os valores gastos indevidamente, atualizados monetariamente, ao órgão ou entidade repassadora dos recursos.  
 (...) 
18.2.1.3. Extrai-se, ainda, do Parecer 1463/2017-DAESP/COPRA/CGAPC/DIFIN/ FNDE/MEC (peça 11, p. 3) informação de que: 
a) 	segundo consta no relatório da CGU os recursos recebidos no âmbito do PNAE foram transferidos para conta de movimento da Prefeitura de Americana/SP. O montante movimentado irregularmente foi de R$ 3.793.000,00;
b) houve o aporte de recursos no valor de R$ 3.607.580,08, restando a ser devolvido o montante de R$ 32.389,99, em 27/12/2012, data da última devolução.
	Diante do exposto, propôs-se a citação da Prefeitura de Americana/SP pela irregularidade descrita, conforme abaixo:
a) realizar a citação, com fundamento nos arts. 10, § 1º, e 12, incisos I e II, da Lei 8.443/1992 c/c o art. 202, incisos I e II, do RI/TCU, para que, no prazo de quinze dias, o responsável abaixo indicado, em decorrência das condutas praticadas, apresente alegações de defesa e/ou recolha, aos cofres especificados, a quantia abaixo indicada, atualizada monetariamente a partir da respectiva data até o efetivo recolhimento, abatendo-se na oportunidade a quantia eventualmente ressarcida, na forma da legislação em vigor, que geraram as irregularidades demonstradas a seguir:
	Débito relacionado somente à Prefeitura Municipal de Americana - SP (CNPJ 45.781.176/0001-66) .
Irregularidade: aplicação de recursos federais em finalidade diversa daquela previamente pactuada, sem autorização prévia do órgão repassador, em benefício do ente federado.
Evidências da irregularidade: documentos técnicos presentes nas peças 11 e 6.
Normas infringidas: art. 37, caput, c/c o art. 70, da Constituição da República Federativa do Brasil, art. 93 do Decreto-lei 200/1967, art. 66, do Decreto 93.872/1986, Resolução CD/FNDE nº 38, de 16/07/2009.
Cofre credor: Fundo Nacional de Desenvolvimento da Educação.
Valor atualizado do débito (sem juros) em 4/2/2021: R$ 50.398,82
Conduta: beneficiar-se indevidamente de recursos federais, considerando a ausência de devolução de saldo decorrente de transferência irregular de recursos financeiros do PNAE para conta diversa da conta específica do programa.
Nexo de causalidade: O benefício indevido dos recursos federais resultou no desvio de finalidade na aplicação dos recursos do instrumento.
Culpabilidade: não há excludentes de ilicitude, de culpabilidade e de punibilidade; é razoável supor que o responsável tinha consciência da ilicitude de sua conduta; era exigível conduta diversa da praticada, qual seja, utilizar por meio dos seus gestores os recursos financeiros disponíveis na finalidade específica para a qual foram destinados.
Na defesa apresentada (peça 57) , o prefeito atual do município de Americana/SP, por intermédio do procurador jurídico municipal (procuração à peça 54) , em síntese, argumenta que a responsabilidade por quaisquer irregularidades caberia ao gestor à época das irregularidades, o Sr. Diego de Nadai, que 'o ajuizamento da ação pelo Ministério Público Federal esgota as demais providências a serem adotadas no presente processo' e que 'a ação judicial supramencionada, caso seja julgada procedente, os requeridos deverão ressarcir o dano aos cofres públicos'.
Preliminarmente, cumpre destacar que o defendente confunde a instância administrativa desta Tomada de Contas Especial, regulada pela Lei 8.443/1992, com a cível, relativa às ações de improbidade administrativa, tratada no âmbito judicial e regulada pela Lei 8.429/1992.
Eventuais sentenças proferidas pelo juízo cível não vinculam a decisão administrativa a ser proferida por este Tribunal, e não acarretam qualquer prejuízo à competência exclusiva do TCU em verificar a boa e regular aplicação dos recursos federais: A sentença proferida pelo juízo cível, sob qualquer fundamento, não vincula a decisão administrativa proferida pelo TCU, em razão do princípio da independência das instâncias. Apenas a sentença absolutória no juízo criminal fundada no reconhecimento da inexistência material do fato ou na negativa de autoria tem habilidade para impedir a responsabilização civil e administrativa do agente. (Enunciado, Acórdão 6903/2018-TCU-Segunda Câmara, Relatora Min. Ana Arraes; Acórdão 131/2017-TCU-Plenário, Relator Min. Walton Alencar Rodrigues) 
A independência das instâncias só deixa de prevalecer quando a decisão judicial que declara a inexistência do fato ou nega sua autoria é proferida em ação de natureza criminal. Tratando-se de ação de civil, prevalece a regra geral, que é a incomunicabilidade das instâncias civil, penal e administrativa. Esse entendimento acerca da incomunicabilidade das decisões judiciais em ações civis e decisões do Tribunal de Contas da União (TCU) é pacífico nessa Corte de Contas, tendo sido proferida, por exemplo, no Acórdão 2983/2016-TCU-Primeira Câmara, em processo de relatoria do Exmo. Ministro Bruno Dantas.
Cabe, também, apontar que em momento algum o representante do município discorre ou de qualquer maneira apresenta justificativas com relação à conduta irregular concreta apontada na citação que foi dirigida ao ente federativo, qual seja: 'beneficiar-se indevidamente de recursos federais, considerando a ausência de devolução de saldo decorrente de transferência irregular de recursos financeiros do PNAE para conta diversa da conta específica do programa', não tendo sido, ainda, apresentada comprovação do recolhimento do débito imputado à municipalidade.
No que tange à ausência de comprovação da boa e regular aplicação dos recursos federais recebidos, afigura-se cristalina a responsabilidade do ente municipal, visto que, independentemente de motivação ou planejamento, as despesas irregulares foram realizadas em benefício da municipalidade, em finalidade diversa da inicialmente pactuada, e que, conforme preceitua a Decisão Normativa TCU 57/2004, cabe ao ente federado a obrigação de recompor, com recursos próprios, os valores gastos indevidamente, atualizados monetariamente, ao órgão ou entidade repassadora dos recursos.
Da análise procedida acima, verifica-se que os argumentos de defesa não foram suficientes para elidir a irregularidade pela qual o ente municipal está sendo responsabilizado, de forma que devem ser rejeitados, devendo fixar-se novo e improrrogável prazo para o recolhimento da dívida (Acórdão 10060/2015-TCU-Segunda Câmara, Relator Min. Raimundo Carreiro) .
Prescrição da Pretensão Punitiva
Vale ressaltar que a pretensão punitiva do TCU, conforme Acórdão 1441/2016-TCU-Plenário, Relator Min. Benjamin Zymler, que uniformizou a jurisprudência acerca dessa questão, subordina-se ao prazo geral de prescrição indicado no art. 205 do Código Civil, que é de dez anos, contado da data de ocorrência da irregularidade sancionada, nos termos do art. 189 do Código Civil, sendo este prazo interrompido pelo ato que ordenar a citação, a audiência ou a oitiva do responsável.
No caso em exame, não ocorreu a prescrição, uma vez que a irregularidade sancionada ocorreu em 27/12/2012, e o ato de ordenação da citação ocorreu em 12/5/2020.
CONCLUSÃO
Em face da análise promovida na seção 'Exame Técnico', verifica-se que o responsável Diego de Nadai não logrou comprovar a boa e regular aplicação dos recursos, instado a se manifestar, optou pelo silêncio, configurando a revelia, nos termos do § 3º, do art. 12, da Lei 8.443/1992. Quanto à Prefeitura Municipal de Americana/SP, as alegações de defesa apresentadas devem ser rejeitadas, pois não lograram elidir a irregularidade que lhe foi imputada. Ademais, inexistem nos autos elementos que demonstrem a boa-fé dos responsáveis ou a ocorrência de outras excludentes de culpabilidade.
Dessa forma, identificado dano ao erário, devese instaurar e julgar o processo de tomada de contas especial para responsabilizar seus agentes causadores, respeitando o direito ao contraditório e à ampla defesa, independentemente de quando ocorreram os atos impugnados.
Verifica-se também que não houve a prescrição da pretensão punitiva, conforme análise já realizada.
Tendo em vista que não constam dos autos elementos que permitam reconhecer a boa-fé dos responsáveis, sugere-se que as suas contas sejam julgadas irregulares, nos termos do art. 202, § 6º, do Regimento Interno do TCU, com a imputação do débito atualizado monetariamente e acrescido de juros de mora, nos termos do art. 202, § 1º do Regimento Interno do TCU, descontado o valor eventualmente recolhido, com a aplicação da multa prevista no art. 57 da Lei 8.443/1992.
PROPOSTA DE ENCAMINHAMENTO
Diante do exposto, submetemos os autos à consideração superior, propondo ao Tribunal:
considerar revel o responsável Diego de Nadai (CPF: XXX.509.888-XX) , para todos os efeitos, dando-se prosseguimento ao processo, com fulcro no art. 12, § 3º, da Lei 8.443/1992; 
rejeitar as alegações de defesa apresentadas pela Prefeitura Municipal de Americana - SP (CNPJ: 45.781.176/0001-66) , fixando, nos termos do art. 12, § 1º, da Lei 8.443/1992, c/c o art. 202, § 3º, do Regimento Interno do TCU, novo e improrrogável prazo de quinze dias para que recolha, aos cofres do Fundo Nacional de Desenvolvimento da Educação, a quantia abaixo indicada, atualizada monetariamente a partir da respectiva data até o efetivo recolhimento, abatendo-se na oportunidade a quantia eventualmente ressarcida, na forma da legislação em vigor: 
	Data de ocorrência
	Valor histórico (R$) 

	27/12/2012
	32.389,99

Valor atualizado do débito (sem juros) em 3/9/2021: R$ 52.795,68.
julgar irregulares, nos termos dos arts. 1º, inciso I, 16, inciso III, alíneas b e c, da Lei 8.443/1992, c/c os arts. 19 e 23, inciso III, da mesma Lei, as contas do responsável Diego de Nadai (CPF: XXX.509.888-XX) , condenando-o ao pagamento das importâncias a seguir especificadas, atualizadas monetariamente e acrescidas dos juros de mora, calculadas a partir das datas discriminadas até a data da efetiva quitação do débito, fixando-lhe o prazo de quinze dias, para que comprove, perante o Tribunal, o recolhimento das referidas quantias aos cofres do Fundo Nacional de Desenvolvimento da Educação, nos termos do art. 23, inciso III, alínea 'a', da citada lei, c/c o art. 214, inciso III, alínea 'a', do Regimento Interno do TCU. 
	Data de ocorrência
	Valor histórico (R$) 

	4/12/2012
	180.464,34

	2/10/2012
	188.235,09

	5/11/2012
	55.104,00

	13/11/2012
	228.818,00

	4/12/2012
	103.457,66

Valor atualizado do débito (com juros) em 2/9/2021: R$ 1.299.412,98.
aplicar ao responsável Diego de Nadai (CPF: XXX.509.888-XX) , a multa prevista no art. 57 da Lei 8.443/1992 c/c o art. 267 do Regimento Interno do TCU, fixando-lhe o prazo de quinze dias, a contar da notificação, para que comprove, perante o Tribunal (art. 214, III, alínea 'a', do Regimento Interno do TCU) , o recolhimento da dívida aos cofres do Tesouro Nacional, atualizada monetariamente desde a data do acórdão que vier a ser proferido por este Tribunal até a data do efetivo recolhimento, se paga após o vencimento, na forma da legislação em vigor;
autorizar, desde logo, a cobrança judicial das dívidas, caso não atendida a notificação, na forma do disposto no art. 28, inciso II, da Lei 8.443/1992;
autorizar também, desde logo, se requerido, com fundamento no art. 26, da Lei 8.443, de 1992, c/c o art. 217, §§ 1º e 2º do Regimento Interno do TCU, o parcelamento da (s) dívida (s) em até 36 parcelas, incidindo, sobre cada parcela, corrigida monetariamente, os correspondentes acréscimos legais, fixando-lhe o prazo de quinze dias, a contar do recebimento da notificação, para comprovar, perante o Tribunal, o recolhimento da primeira parcela, e de trinta dias, a contar da parcela anterior, para comprovar os recolhimentos das demais parcelas, devendo incidir, sobre cada valor mensal, atualizado monetariamente, os juros de mora devidos, no caso do débito, na forma prevista na legislação em vigor, alertando o responsável de que a falta de comprovação do recolhimento de qualquer parcela importará o vencimento antecipado do saldo devedor, nos termos do § 2º do art. 217 do Regimento Interno deste Tribunal; 
enviar cópia do Acórdão a ser prolatado à Procuradoria da República no Estado de São Paulo, nos termos do § 3º do art. 16 da Lei 8.443/1992, c/c o § 7º do art. 209 do Regimento Interno do TCU, para adoção das medidas cabíveis; e
enviar cópia do Acórdão que vier a ser proferido ao Fundo Nacional de Desenvolvimento da Educação e aos responsáveis, para ciência;
informar à Procuradoria da República no Estado de São Paulo, ao Fundo Nacional de Desenvolvimento da Educação e ao responsável que a presente deliberação, acompanhada do Relatório e do Voto que a fundamenta, está disponível para a consulta no endereço www.tcu.gov.br/acordaos, além de esclarecer que, caso requerido, o TCU poderá fornecer sem custos as correspondentes cópias, de forma impressa; e
informar à Procuradoria da República no Estado de São Paulo que, nos termos do parágrafo único do art. 62 da Resolução TCU 259/2014, os procuradores e membros do Ministério Público credenciados nesta Corte podem acessar os presentes autos de forma eletrônica e automática, ressalvados apenas os casos de eventuais peças classificadas como sigilosas, as quais requerem solicitação formal."
2.	O Ministério Público junto ao Tribunal assim se manifestou (peça 66) :
"Trata-se de tomada de contas especial instaurada pelo Fundo Nacional de Desenvolvimento da Educação, em desfavor de Diego de Nadai (CPF: XXX.509.888-XX) , em razão de prática de qualquer ato ilegal, ilegítimo ou antieconômico de que resulte dano ao erário dos recursos recebidos por força do Programa Nacional de Alimentação Escolar (PNAE) , no exercício de 2012.
Manifesto-me de acordo com a proposta da unidade técnica em relação a considerar revel o Sr. Diego de Nadai (CPF: XXX.509.888-XX) e à rejeição das alegações apresentadas pela Prefeitura Municipal de Americana - SP (CNPJ: 45.781.176/0001-66) , e a julgar irregulares suas contas.
Porém, divirjo da unidade técnica em relação à análise realizada quanto à prescrição da pretensão punitiva (peça 63, p.10) .
Em sua análise, a unidade técnica (peça 63, p.10) afirma que 'não ocorreu a prescrição, uma vez que as irregularidades sancionadas ocorreram em 27/12/2012, e o ato de ordenação da citação ocorreu em 12/5/2020'.
Quanto à prescrição da pretensão punitiva, destaco que atualmente vigora no âmbito do TCU o prazo de dez anos da lei civil, conforme decidido no Acórdão 1441/2016-TCU-Plenário. 
Ocorre que o STF, no âmbito do Mandado de Segurança 35.512/DF e da correspondente Reclamação nº 39.497/DF (decidida monocraticamente em 30/6/2020 e, colegiadamente, em sede de agravo, em 9/10/2020) , processos que versaram especificamente acerca de decisões proferidas pelo TCU no âmbito da tomada de contas especial nº TC-Processo 030.229/2015-4, reconheceu a ocorrência da prescrição, em cinco anos, nos termos da Lei 9.873/1999. No mesmo sentido o MS 32.201/DF em que o STF, após examinar os fundamentos do Acórdão 1441/2016-TCU-Plenário, manifestou-se nos termos da seguinte ementa:
'Direito administrativo. Mandado de segurança. Multas aplicadas pelo TCU. Prescrição da pretensão punitiva. Exame de legalidade.
1. A prescrição da pretensão punitiva do TCU é regulada integralmente pela Lei nº 9.873/1999, seja em razão da interpretação correta e da aplicação direta desta lei, seja por analogia. (...) .'
Recordo que, antes da uniformização da jurisprudência definida no citado Acórdão 1441/2016-TCU-Plenário, sempre defendi o prazo de cinco anos para fins da aferição da ocorrência da prescrição punitiva no âmbito do TCU. Tendo em vista as recentes decisões do STF acerca do tema, acima citadas, sinto-me confortável em voltar a advogar que a pretensão punitiva da Corte de Contas prescreve em cinco anos, observado o regime definido na Lei 9.873/1999.
Sob essa nova percepção, entendo que, no caso concreto sob exame, considerando as informações contidas nos autos e as possibilidades de interrupção de prazo estabelecidas na Lei 9.873/1999 (artigos 1° e 2°) , houve prescrição da pretensão punitiva, pois a irregularidade sancionada ocorreu em 27/12/2012 e o tomador de contas apenas instaurou TCE em 2018, (peça 1) para apuração dos fatos ocorridos, isto é, em prazo superior a 5 anos da irregularidade.
Quanto à prescrição reparatória, julgo necessário tecer considerações acerca da controvérsia relativa à sua possível ocorrência, advinda após julgamento do Supremo Tribunal Federal no âmbito do Recurso Extraordinário 636.886, em que se decidiu repercussão geral no Tema 899, que adotou a seguinte redação: 'É prescritível a pretensão de ressarcimento ao erário fundada em decisão de Tribunal de Contas'. 
A esse respeito, anoto que referida decisão da Corte Suprema ainda não transitou em julgado, estando sob embargos de declaração opostos pela Advocacia Geral da União, justamente para melhor compreensão de seu exato alcance.
Desta forma, considerando que a matéria decidida pelo STF ainda se encontra pendente de definitividade, considerando que a questão da imprescritibilidade do ressarcimento do dano ao erário tem sede constitucional (art. 37, § 5º) e considerando, ainda, o disposto na Súmula TCU 282, entendo que não comporta falar-se em prescrição quanto ao ressarcimento do débito apurado nos autos. Esse tem sido o entendimento do próprio TCU, após o que restou deliberado pelo STF no Tema 899, conforme Acórdão 2620/2020-TCU-Plenário, Acórdão 5236/2020-TCU-Primeira Câmara, 6.171/2020-TCU-2ª Câmara, 6.084/2020-TCU-1ª Câmara, 5.681/2020-TCU-2ª Câmara, 6.846/2020-TCU-2ª Câmara, 6.676/2020-TCU-2ª Câmara, 6.707/2020-TCU-2ª Câmara, 6.473/2020-TCU-1ª Câmara, 6.466/2020-TCU-1ª Câmara, 6.465/2020-TCU-1ª Câmara, entre outros.
Assim, manifesto-me de acordo com a proposta da unidade técnica em relação à considerar revel o Sr. Diego de Nadai (CPF: XXX.509.888-XX) e à rejeição das alegações de defesa apresentadas pela Prefeitura Municipal de Americana - SP (CNPJ: 45.781.176/0001-66) , e a julgar irregulares suas contas
Porém, divirjo em relação à proposta de aplicação da multa ao responsável, uma vez que considero prescrita a pretensão punitiva desta Corte de Contas."
	É o relatório.

Eduardo Moreira Mongelli (266.002/OAB-SP), Diego de Barros Guidolin (163.902/OAB-SP) e outros, representando Município de Americana/SP.

Subprocurador-Geral Lucas Rocha Furtado

PROGRAMA NACIONAL DE ALIMENTAÇÃO ESCOLAR - PNAE 2012. SUPERFATURAMENTO EM COMPRAS DE GÊNEROS ALIMENTÍCIOS. TRANSFERÊNCIA DE RECURSOS DE CONTA DIVERSA DA ESPECÍFICA DO PROGRAMA. AUSÊNCIA DE COMPROVAÇÃO DE DESPESAS EFETUADAS COM RECURSOS DO PROGRAMA. CITAÇÃO DO EX-PREFEITO E DA PREFEITURA. REVELIA DO EX-PREFEITO. REJEIÇÃO DAS ALEGAÇÕES DE DEFESA DA PREFEITURA. CONTAS IRREGULARES DO EX-PREFEITO, DÉBITO E MULTA. BOA-FÉ PRESUMIDA DA MUNICIPALIDADE. ABERTURA DE NOVO PRAZO PARA RECOLHIMENTO DO DÉBITO.

TOMADA DE CONTAS ESPECIAL (TCE)

Secretaria de Controle Externo de Tomada de Contas Especial (SecexTCE)

Esta tomada de contas especial - TCE foi instaurada originalmente pelo Fundo Nacional de Desenvolvimento da Educação - FNDE, em desfavor de Diego de Nadai, ex-prefeito de Americana/SP, em razão de irregularidades na gestão de recursos recebidos por força do Programa Nacional de Alimentação Escolar - PNAE, no exercício de 2012.
2. Destaco que a TCE decorreu de fiscalização efetuada pela Controladoria-Geral da União - CGU no referido município (peça 6) , ocasião em que foram constadas as seguintes irregularidades:
a) superfaturamento de R$ 575.614,75, em valores históricos, na aquisição de gêneros alimentícios. A CGU quantificou esse débito a partir da diferença entre os preços pagos aos fornecedores e os praticados no mercado, tomando como base aquisições de outras prefeituras verificadas por meio da Bolsa Eletrônica de Compras de Governo de São Paulo - BEC/SP e do Instituto de Economia Agrícola - IEA/SP;
b) ausência da comprovação de despesas no montante de R$ 180.464,34, em valores históricos; e
c) transferência de R$ 32.389,99, em valores históricos, da conta do PNAE para conta movimento da prefeitura de Americana/SP.
3.	Na fase externa da TCE, foram citados o ex-prefeito, em razão das duas primeiras irregularidades anteriormente apontadas, e o Município de Americana/SP, em decorrência da transferência de valores para conta da prefeitura. A citação da municipalidade foi fundamentada na Decisão Normativa - TCU 57/2004.
4. Devidamente citado, Diego de Nadai não apresentou defesa, devendo, assim, ser considerado revel.
5. O Município de Americana/SP, por sua vez, alegou que a responsabilidade pelo dano quantificado deve recair sobre o gestor da época. Ademais, aduziu que ação judicial movida pelo Ministério Público Federal é a medida cabível para o ressarcimento ao erário.
6. A SecexTCE, em manifestação final, propõe a rejeição das alegações de defesa do município e a abertura de novo e improrrogável prazo para que seja recolhido o valor atualizado de R$ 32.389,99. Ademais, propôs que as contas de Diego de Nadai sejam julgadas irregulares e que o ex-prefeito seja condenado ao ressarcimento do débito referente ao superfaturamento apurado e aos pagamentos sem comprovantes de despesas, além da aplicação da multa prevista no art. 57 da Lei 8.443/1992.
7. O Ministério Público junto ao Tribunal opinou, porém, quanto à ocorrência da prescrição da pretensão punitiva, levando-se em conta o prazo quinquenal previsto na Lei 9.873/1999.
8.  Acompanho as análises e conclusões da SecexTCE e as agrego aos fundamentos deste Voto.
9. Apesar de reconhecer os precedentes do Supremo Tribunal Federal no âmbito de Mandados de Segurança em que foi utilizada a Lei 9.873/1999 como critério para o referido prazo prescricional, devo enfatizar que, a partir do Acórdão 1441/2016-TCU-Plenário, a jurisprudência do TCU se consolidou quanto à aplicação do prazo decenal previsto no Código Civil no tocante à prescrição da pretensão punitiva.
10. Assim, levando-se em conta que os atos irregulares ocorreram ao longo de 2012 e que os atos que ordenaram as citações foram emanados em 12/5/2020 (peças 29 a 31) e 5/2/2021 (peças 49 a 51) , não operou a prescrição da pretensão punitiva.
11. No mérito, restou demonstrado o superfaturamento nas despesas com aquisições de gêneros alimentícios, bem como constatada a ausência de comprovantes de parcela das despesas efetuadas com recursos do PNAE/2012. Nessas circunstâncias, a responsabilidade pelo ressarcimento do dano correspondente deve recair sobre o ex-prefeito Diego de Nadai, responsável, à época dos fatos, pela gestão dos recursos.
12. Quanto à transferência de valores da conta específica do PNAE para conta da prefeitura, apesar de não haver elementos nos autos que demonstrem a destinação final desses recursos, é presumível que a municipalidade foi beneficiada com o incremento de disponibilidade financeira. 
13. Dessa forma, cabe diretamente ao Município de Americana/SP restituir o respectivo valor ao FNDE, conforme disposto na já citada Decisão Normativa - TCU 57/2004. Levando-se em conta, porém, a boa-fé presumida das entidades de direito público, julgo cabível a abertura de novo e improrrogável prazo para o recolhimento do débito, com fundamento no art. 12, §1º, da Lei 8.443/1992 c/c o art. 202, §3º, do Regimento Interno.
Ante o exposto, VOTO por que este Colegiado adote como acórdão a minuta que ora submeto a sua apreciação.
TCU, Sala das Sessões, em 16 de novembro de 2021.
JORGE OLIVEIRA 
Relator